【裁判字號】    98,交聲,10
【裁判日期】    980914
【裁判案由】    違反道路交通管理處罰條例聲明異議
【裁判全文】
福建金門地方法院交通事件裁定          98年度交聲字第10號
原處分機關    金門縣公路監理所
異  議  人  乙○○
上列異議人即受處分人因違反道路交通管理處罰條例案件，對於
金門縣公路監理所於中華民國98年5月27日所為之處分（金監裁
字第裁36-T00000000號），聲明異議，本院裁定如下：
    主  文
原處分關於裁處乙○○汽車駕駛人駕駛汽車肇事致人受傷而逃逸
，罰鍰新臺幣陸仟元部分撤銷。
其餘異議駁回。
    理  由
一原處分意旨係以：異議人即受處分人乙○○（下稱異議人）於
  民國98年4月14日15時10分許，駕駛牌照WY-8872號自小客車，
  行經金門縣（下不引縣）金城鎮○○路與民權路交岔路口（下
  稱「系爭路口」）肇事致甲○○成傷而逃逸，為金門縣警察局
  金城分局掣單舉發違規。嗣異議人於應到案日期前提出申訴，
  經調查結果，仍認異議人確有前開違規行為，乃依道路交通管
  理處罰條例第62條第4項規定（漏載同條第3項），於98年5月
  27 日以金監裁字第裁36-T00000000號裁決書裁處：(一)罰鍰新
  臺幣（下同）6千元，並吊銷駕駛執照，罰鍰及駕駛執照限於
  98年6 月26日前繳納、繳送(二)逾期不繳納、繳送者，上開罰鍰
  自98年7月27日起提高為9千元，駕照則自98年7月27日起逕行
  註銷(三)駕照吊銷後，自98年7月27日起1年內不得重新考領等語
  。
二異議意旨略以：本件交通事故肇事責任不在異議人，案發當天
  異議人有下車查看甲○○之傷勢，因對方同學走過來道歉並表
  示甲○○只有擦傷，異議人考慮到當時在車上之父親身體暈眩
  不適，急於載送其去金城鎮○○路陳信雄耳鼻喉科診所看診，
  且本件車禍過失責任在對方，便離開現場，嗣於父親就診完，
  牽父親要回車上時，看到車禍現場有警員採證，始拿好藥包急
  忙趕回現場等語。
三按發生道路交通事故，事故地點在車道或路肩者，駕駛人或肇
  事人應在適當距離處豎立車輛故障標誌或其他明顯警告設施，
  事故現場排除後應即撤除；有受傷者，應迅予救護，並儘速通
  知消防機關；不得任意移動肇事車輛及現場痕跡證據，並應通
  知警察機關，道路交通事故處理辦法第3條第1、2款、第4款前
  段、第5款前段定有明文。復按汽車駕駛人駕駛汽車肇事致人
  受傷者，應即採取救護措施及依規定處置，並通知警察機關處
  理，不得任意移動肇事汽車及現場痕跡證據，違反者處3千元
  以上9千元以下罰鍰，並吊銷其駕駛執照，道路交通管理處罰
  條例第62條第3項前段、第4項前段分別定有明文。推究前揭法
  規立法意旨，係課予駕駛人於事故發生後留在原地救護死傷、
  對來往人車警示，避免損害擴大，並保全現場靜待員警前往處
  理，以釐清責任歸屬。是以所謂「肇事逃逸」，祇以行為人有
  駕駛動力交通工具肇事而逃離現場之事實為已足，至其肇事有
  否過失，則非所問（最高法院91年度台上字第3776號判決意旨
  參照）。
四查本件異議人於裁決書所載時地駕車與甲○○騎乘之機車發生
  碰撞，致甲○○倒地受傷，嗣經下車查看後即驅車離去，並未
  報警處理或留在現場救護傷患等情，業經異議人於福建金門地
  方法院檢察署98年度偵字第230號公共危險刑事案件偵查時供
  承在卷（見該案偵卷第9頁），核與甲○○指述之情節相符（
  本院卷第47頁），復有道路交通事故現場圖、道路交通事故調
  查報告表、診斷證明書各1份及照片10張附卷可稽（本院卷第
  14、15至16、24至28頁），堪信為真實，則異議人既於肇事致
  人受傷後移動車輛駛離現場，且未報警處理並救護傷患，即已
  符合前述處罰要件，至於被害人對車禍之發生有無過失，並無
  礙於異議人前述違規行為之成立，其父親須到耳鼻喉科就診亦
  非足以危及生命之急迫危險，自不得據以主張阻卻違法。
五異議人雖確有於裁決書所載時地肇事逃逸之行為如前述，惟：
(一)94年2月5日公布，95年2月5日施行之行政罰法第1條規定「違
  反行政法上義務而受罰鍰、沒入或其他種類行政罰之處罰時，
  適用本法。但其他法律有特別規定者，從其規定」，顯示行政
  罰法係屬行政罰之基本法，而道路交通管理處罰條例就交通違
  規行為所定法律效果包括罰鍰、吊銷證照等處分，其性質乃是
  行政罰（參照行政罰法第1條、第2條將罰鍰、吊銷證照處分均
  定為行政罰），是違反道路交通管理處罰條例之裁罰事件，自
  有行政罰法之適用。
(二)按行政罰法第26條規定：「一行為同時觸犯刑事法律及違反行
  政法上義務規定者，依刑事法律處罰之。但其行為應處以其他
  種類行政罰或得沒入之物而未經法院宣告沒收者，亦得裁處之
  。前項行為如經不起訴處分或為無罪、免訴、不受理、不付審
  理之裁判確定者，得依違反行政法上義務規定裁處之。」，此
  即所謂一事不二罰之原則。究其立法目的，係因一行為同時觸
  犯刑事法律及違反行政法上義務規定時，由於刑罰與行政罰同
  屬對不法行為之制裁，而刑罰之懲罰作用較強，故依刑事法律
  處罰，即足資警惕時，實無一事二罰再處行政罰之必要；且刑
  事法律處罰，由司法機關依法定程序為之，較符正當法律秩序
  ，應予優先適用。準此，同時觸犯刑事法律及違反行政法上義
  務規定之行為，行政機關得否科以與刑罰相類之行政罰處罰，
  端視該行為之刑事訴追或審判程序終局結果而定，在刑事訴追
  、審判程序尚未終局確定前，行政機關自不得逕予裁罰，至於
  沒入或其他種類行政罰，因兼具維護公共秩序之作用，為達行
  政目的，行政機關仍得併予裁處。又此所謂「其他種類行政罰
  」，係指違反行政法上之義務應受「裁罰性」之「不利處分」
  而言，依行政罰法第2條規定，應包括剝奪或消滅資格、權利
  之吊銷證照處分在內。
(三)觸犯刑事法律之犯罪行為，除得經檢察官之起訴，並由法院審
  理後，為有罪科刑、無罪、免訴、不受理、不付審理之裁判外
  ，如檢察官認該行為所涉為死刑、無期徒刑或最輕本刑3年以
  上有期徒刑以外之罪，於參酌刑法第57條所列事項及公共利益
  之維護，認以緩起訴為適當者，得定1年以上3年以下之緩起訴
  期間為緩起訴處分，並同時命被告為一定之金錢給付，因該金
  錢給付係附隨於緩起訴處分之負擔，性質上並非刑罰，核與前
  開行政罰第26條所稱一事不二「罰」之要件不合，受緩起訴處
  分之人自不得以其已履行該緩起訴處分所命之金錢給付為由，
  援引上開行政罰法第26條之規定，主張就同一行為免受行政罰
  。然因經檢察官為「緩起訴」處分者，於「緩起訴」之猶豫期
  間內，檢察官可對其持續觀察，若認其顯無反省警惕之情或根
  本欠缺反省警惕之能力（即符合刑事訴訟法第253條之3第1項
  所列三款情形）者，得依職權或依告訴人之聲請，將「緩起訴
  」處分撤銷，並依法追訴，法院則得依審理結果，為有罪科刑
  之裁判，亦即在緩起訴處分之猶豫期間內，刑事訴追程序仍未
  終局確定，此與不起訴處分確定後，刑事訴追程序終結，檢察
  官原則上不得就同一行為再行起訴之法律效果迥異。是以，緩
  起訴處分自不得類推不起訴處分，而適用行政罰法第26條第2
  項之規定。從而，經檢察官為緩起訴處分之行為，如同時違反
  行政法上義務之規定，在緩起訴處分於猶豫期間期滿前，因刑
  事訴追程序尚未確定終結，行為人仍有因緩起訴遭撤銷而受刑
  事追訴處罰之可能，此時行政機關若逕行依法行政裁罰，將使
  行為人有同時遭受行政處罰及刑事處罰之危險；參酌行政罰法
  第26條之立法意旨，應解為就違反行政法上義務之行為，若經
  檢察官另為緩起訴處分時，行政機關應待緩起訴處分實質確定
  （即緩起訴猶豫期間經過而未經撤銷）後，即行為人已最終確
  定免於受刑事處罰時，方得為與刑罰相類之罰鍰處分。
(四)本件異議人之肇事逃逸行為，因同時另犯刑法第185條之4之肇
  事遺棄罪，業經福建金門地方法院檢察署檢察官於98年6月25
  日以98年度偵字第230號為緩起訴處分，緩起訴期間為1年，並
  應於緩起訴處分確定後3個月內向國庫支付4萬元乙節，有上開
  緩起訴處分書及臺灣高等法院被告全國前案紀錄表各1份在卷
  可按（本院卷第40頁、第56頁），揆諸前揭說明，本件緩起訴
  處分既仍未期滿，尚在猶豫期間進行中，原處分機關自不得於
  緩起訴處分確定前，即依道路交通管理處罰條例第62條第3項
  前段規定逕予裁處罰鍰之處分。是以原處分裁處罰鍰6千元部
  分，難謂適法，自應將該部分撤銷，待異議人之肇事逃逸行為
  之刑事訴追或審判程序終局結果確定後，再由原處分機關更為
  適法之處理。
六至於原處分機關裁處異議人吊銷駕駛執照，乃屬行政罰法第26
  條所稱之「其他種類行政罰」，即不受同條第1項本文限制，
  仍得由原處分機關自為裁處，異議人此部分異議為無理由，應
  予駁回。
七據上論斷，異議人之異議為一部有理由、一部無理由，應依道
  路交通管理處罰條例第87條第2項、道路交通案件處理辦法第
  19 條、第20條前段，裁定如主文。
中    華    民    國    98    年    9    月     14    日
                  交通法庭 法  官   許  嘉  容
以上正本係照原本作成。
如不服本裁定應於送達後5日內向本院提出抗告狀。
                           書記官   陳  添  發
中    華    民    國    98    年    9     月    15    日


司法院資訊處製作；財團法人民間司法改革基金會備份。
